ACORDAO-COMPLETO-2391322

ACÓRDÃO 12563/2020 ATA 40/2020 - SEGUNDA CÂMARA

VISTOS, relatados e discutidos estes autos em que se analisam atos de pensão militar deferidos pelo Comando da Aeronáutica, em favor das beneficiárias acima identificadas.
ACORDAM os Ministros do Tribunal de Contas da União, reunidos em Sessão da 2ª Câmara, ante as razões expostas pelo Relator, e com fulcro no art. 71, incisos III e IX, da Constituição Federal e nos arts. 1º, inciso V, e 39, inciso II, da Lei 8.443/1992, c/c o art. 259, inciso II, do Regimento Interno/TCU, em:
9.1. considerar legal a concessão de pensão militar em favor das Sras. Maria de Loreto Bandeira, Violeta Maria Bandeira Namba, Isaura Franca Henning e Maria Teresa Fernandes Reif de Paula, concedendo registro aos correspondentes atos;
9.2. considerar ilegal a concessão de pensão militar em favor da Sra. Norma de Almeida Carquejo, negando registro ao respectivo ato;
9.3. dispensar a devolução dos valores recebidos indevidamente de boa-fé pela interessada a que se refere o subitem 9.2 supra, nos termos do Enunciado 106 da Súmula de Jurisprudência do TCU;
9.4. determinar ao Comando da Aeronáutica, em relação ao ato indicado no subitem 9.2 acima, que: 
9.4.1. no prazo de 15 (quinze) dias, a contar da ciência desta deliberação, abstenha-se de realizar pagamentos decorrentes do ato impugnado, sujeitando-se a autoridade administrativa omissa à responsabilidade solidária, nos termos do art. 262, caput, do Regimento Interno/TCU;
9.4.2. comunique a Sra. Norma de Almeida Carquejo a respeito deste Acórdão, alertando-a de que o efeito suspensivo proveniente da interposição de possíveis recursos perante o TCU não a exime da devolução dos valores percebidos indevidamente após a respectiva notificação, caso os recursos não sejam providos;
9.4.3. no prazo de 30 (trinta) dias, contados da ciência desta deliberação, encaminhe ao Tribunal, por cópia, comprovante da data em que a interessada tomou conhecimento desta decisão;
9.5. esclarecer ao órgão de origem que poderá emitir novo ato de concessão de pensão militar, livre da irregularidade indicada neste processo, submetendo-o a este Tribunal, nos termos da Instrução Normativa/TCU 78/2018.

Atos de pensão militar deferidos pelo Comando da Aeronáutica, em favor das Sras. Maria de Loreto Bandeira, Violeta Maria Bandeira Namba, Isaura Franca Henning, Maria Teresa Fernandes Reif de Paula e Norma de Almeida Carquejo.

Segunda Câmara

Ministério da Defesa - Comando da Aeronáutica.

3. Interessadas: Maria de Loreto Bandeira (XXX.504.143-XX), Violeta Maria Bandeira Namba (XXX.815.473-XX), Isaura Franca Henning (XXX.402.639-XX), Maria Teresa Fernandes Reif de Paula (XXX.944.707-XX) e Norma de Almeida Carquejo (XXX.247.807-XX).

13.1. Ministros presentes: Ana Arraes (Presidente), Augusto Nardes e Aroldo Cedraz.
13.2. Ministro-Substituto convocado: Marcos Bemquerer Costa (Relator).
13.3. Ministro-Substituto presente: André Luís de Carvalho.

ACORDAO-COMPLETO-2481446

Acórdão 8243/2021 - Segunda Câmara

MARCOS BEMQUERER

Adoto como Relatório, com os pertinentes ajustes de forma, a instrução da Secretaria de Fiscalização de Pessoal - Sefip, por meio da qual os atos concessão de pensão militar objeto destes autos é analisada e cujo encaminhamento contou com a anuência do Procurador Marinus Eduardo De Vries Marsico (Peças 8/10) :
"INTRODUÇÃO
1. Trata-se de atos de concessão de pensão militar às beneficiárias em epígrafe, que foram deferidas pelo Comando da Aeronáutica.
2. Os atos foram submetidos à apreciação do Tribunal de Contas da União (TCU) para fim de registro, nos termos do art. 71, inciso III, da Constituição Federal. O cadastramento e a disponibilização ao TCU ocorreram por intermédio do Sistema de Apreciação e Registro de Atos de Admissão e Concessões (Sisac) , na forma dos arts. 2o, caput e inciso I e IV, e 4o, caput, da Instrução Normativa/TCU 78/2018.
EXAME TÉCNICO  
3. Os procedimentos para exame, apreciação e registro de atos de pessoal encontram-se estabelecidos na Instrução Normativa/TCU 78/2018 e na Resolução/TCU 206/2007. Em seus arts. 4º, § 2º, e 3º, § 3º, respectivamente, essas normas dispõem que os atos de pessoal disponibilizados por meio do Sisac devem ser submetidos a crítica automatizada do próprio sistema, com base em parâmetros predefinidos.
4. Relativamente aos atos de concessão de pensão militar, as rotinas de crítica das informações cadastradas no Sisac foram elaboradas e validadas levando-se em conta as peculiaridades desses atos. Os itens de verificação do sistema compreendem prazos e fundamentos legais, assim como eventuais ocorrências de acumulação. Trata-se de verificações mais abrangentes, minuciosas e precisas do que aquelas que podem ser realizadas por mãos humanas, proporcionando um nível de segurança ainda maior.
5. Além da crítica automatizada, há verificação humana adicional no caso de haver alertas do sistema ou informações não formatadas, como esclarecimentos do gestor ou do controle interno. 
6. Os procedimentos a que os atos foram submetidos não constataram qualquer óbice à apreciação pela legalidade destes. Em consulta aos sistemas disponibilizados para o TCU não foram constatadas acumulações das aludidas pensões com cargos, funções e outros benefícios previdenciários que pudessem macular os atos de concessão em comento.
6.1. Em relação ao ato 93270/2019, a interessada MARIA DE LORETO BANDEIRA acumula a pensão com um cargo público estadual, enquanto a interessada VIOLETA MARIA BANDEIRA NAMBA acumula o benefício com uma aposentadoria pelo Regime Próprio da Previdência Social.
6.2. No que concerne às demais interessadas cumpre esclarecer que as aludidas pensionistas recebem apenas os benefícios em exame.  
7. Observa-se que as situações descritas encontram amparo legal no art. 29, incisos I e II, da Lei das Pensões Militares - Lei 3.765/1960, que permite as aludidas acumulações, observado o disposto no art. 37, inciso XI, da Constituição Federal.
8. Assim, cabe proposta de que os atos sejam considerados legais e registrados.
CONCLUSÃO 
9. A abrangência e a profundidade das verificações levadas a efeito fundamentam convicção de legalidade dos atos. Assim, cabe proposta no sentido de que sejam considerados legais, promovendo-lhe os registros. 
PROPOSTA DE ENCAMINHAMENTO
10. Ante o exposto, propõe-se considerar legais e determinar os registros dos atos de concessão no presente processo, com fundamento nos arts. 71, inciso III, da Constituição Federal, 1º, inciso V, e 39, inciso II, da Lei 8.443/1992 e 260, § 1º, do Regimento Interno do Tribunal de Contas da União, bem como art. 7º, § 4º, da IN/TCU 78/2018."
		É o Relatório.

não há

Procurador Marinus Eduardo De Vries Marsico.

PESSOAL. PENSÃO MILITAR. ATRIBUIÇÃO DE VANTAGEM PREVISTA NO ART. 110 DA LEI 6.880/1980 A MILITAR QUE JÁ SE ENCONTRAVA REFORMADO. ILEGALIDADE DE UM ATO, COM NEGATIVA DE REGISTRO. LEGALIDADE DOS DEMAIS ATOS, COM OS REGISTROS CORRESPONDENTES.

PENSÃO MILITAR (PMIL)

Secretaria de Fiscalização de Pessoal - Sefip.

Em julgamento, atos de concessão inicial e de alteração de pensão militar emitidos no âmbito do Comando da Aeronáutica em favor das Sras. Maria de Loreto Bandeira, Violeta Maria Bandeira Namba, Isaura Franca Henning, Maria Teresa Fernandes Reif de Paula e Norma de Almeida Carquejo.
2. 	Os pareceres exarados nos autos pela Secretaria de Fiscalização de Pessoal - Sefip e pelo Ministério Público junto ao TCU, representado pelo Procurador Marinus Eduardo De Vries Marsico, são consonantes no sentido da legalidade dos atos, com seu consequente registro.
3.	O exame da documentação acostada demonstra a adequação do encaminhamento proposto para os atos de concessão inicial referentes aos benefícios instituídos pelo Sr. José de Souza Bandeira em favor das Sras. Maria de Loreto Bandeira e Violeta Maria Bandeira Namba (Peça 2) e pelo Sr. Fernando Antônio Henning em favor da Sra. Isaura Franca Henning (Peça 3) . De igual modo, os atos de concessão inicial (Peça 4) e de alteração (Peça 6) da pensão militar instituída pelo Sr. Haroldo Reif de Paula em favor da Sra. Maria Teresa Fernandes Reif de Paula também devem ser considerados legais, concedendo-se a eles registro.
4.	Divirjo, todavia, do encaminhamento sugerido quanto ao ato instituído pelo Sr. Nelson Carquejo em favor da Sra. Norma de Almeida Carquejo (Peça 5) , pelas razões que passo a expor.
5.	Segundo informa a documentação carreada, o Sr. Nelson Carquejo, ocupante na ativa do posto de Suboficial, foi transferido para a reserva remunerada em 1968, passando a ter seus proventos calculados com base no soldo de 2º Tenente.
6.	Em 23/06/1983, o militar foi reformado ex officio por ter sido considerado incapaz, definitivamente, para o serviço ativo das Forças Armadas, tendo seus proventos, a partir de então, vinculados ao soldo de 1º Tenente, ou seja, dois postos acima daquele que o militar ostentava na atividade.
7.	Finalmente, seu falecimento, ocorrido em 02/10/2013, deu origem ao ato de concessão de pensão militar sub examine, o qual manteve o posto de 1º Tenente como referência para o cálculo do benefício.
8.	Destaco que, a partir da prolação do Acórdão 2225/2019-TCU-Plenário, da relatoria do eminente Ministro Benjamin Zymler, a jurisprudência desta Corte se firmou no sentido de que a reforma de militar por incapacidade com proventos calculados com base no soldo correspondente ao grau hierárquico imediato ao que possuir ou que possuía na ativa (art. 110, § 1º, da Lei 6.880/1980) restringe-se aos militares da ativa ou da reserva remunerada, não sendo possível a concessão dessa vantagem aos militares já reformados, consoante deixa assente o entendimento sumarizado constante da deliberação acima mencionada:
 "ATOS DE REFORMA. ALTERAÇÃO DE UMA DAS CONCESSÕES PARA ELEVAÇÃO, EM UM GRAU HIERÁRQUICO, DO POSTO SOBRE O QUAL SÃO CALCULADOS OS PROVENTOS DO INATIVO, EM FACE DA SUPERVENIÊNCIA DE INVALIDEZ PERMANENTE DECORRENTE DE DOENÇA ESPECIFICADA EM LEI. MILITAR ANTERIORMENTE REFORMADO COM PROVENTOS JÁ CALCULADOS SOBRE O POSTO HIERÁRQUICO SUPERIOR, POR TEMPO DE SERVIÇO. AUSÊNCIA DE PREVISÃO LEGAL PARA EXTENSÃO DA VANTAGEM ESTABELECIDA NO ART. 110 DA LEI 6.880/1980 A MILITARES JÁ REFORMADOS, BEM COMO PARA O ACRÉSCIMO DE DOIS POSTOS NO CÁLCULO DOS PROVENTOS. NEGATIVA DE REGISTRO. DETERMINAÇÕES. LEGALIDADE E REGISTRO DAS DEMAIS CONCESSÕES." (grifei) 
9.	Esse contexto, aliado ao fato de que o ato de pensão militar é distinto do ato de concessão de reforma dele derivado, indica que a pensão militar instituída pelo Sr. Nelson Carquejo não reúne condições para receber a chancela da legalidade, impondo-se a negativa de seu registro, a exemplo do encaminhamento adotado por meio do Acórdão 11840/2020-TCU-Primeira Câmara (rel. Ministro Vital do Rêgo) .
10.	Outrossim, de conformidade com o art. 262 do Regimento Interno/TCU, importa determinar ao Comando da Aeronáutica que faça cessar os pagamentos decorrentes do ato impugnado, sob pena de responsabilidade solidária da autoridade administrativa omissa, sem prejuízo de dispensar a devolução dos valores recebidos indevidamente de boa-fé pela beneficiária, nos termos do Enunciado 106 da Súmula de Jurisprudência do TCU.
11.	Deve-se, igualmente, determinar ao órgão de origem que comunique à Sra. Norma de Almeida Carquejo sobre a deliberação do Tribunal, alertando-a de que o efeito suspensivo proveniente da interposição de eventuais recursos não a exime da devolução dos valores percebidos indevidamente após a notificação, caso esses não sejam providos. Após, documentos comprobatórios de que ela foi cientificada do julgamento desta Corte devem ser remetidos ao Tribunal.
Ante o exposto, voto por que seja prolatado o Acórdão que ora submeto a este Colegiado.
TCU, Sala das Sessões, em 10 de novembro de 2020.
MARCOS BEMQUERER COSTA
Relator